【裁判字號】    92,上更(一),25
【裁判日期】    920417
【裁判案由】    傷害致死
【裁判全文】
臺灣高等法院高雄分院刑事判決                  九十二年度上更(一)字第二五號
    上  訴  人  臺灣高雄地方法院檢察署檢察官
    上  訴  人
    即  被  告  甲○○
    選任辯護人  施介元  律師
右上訴人等因被告傷害致死案件，不服臺灣高雄地方法院八十八年度易字第五一五號
中華民國八十九年七月三十一日第一審判決（起訴案號：臺灣高雄地方法院檢察署八
十七年度偵字第一０七一八、一三六一一號），提起上訴，經最高法院第一次發回更
審，本院判決如左：
      主  文
原判決撤銷。
甲○○傷害人之身體，因而致人於死，處有期徒刑捌年。
      事  實
一、甲○○與友人柯國隆於民國八十七年五月一日凌晨一時許，共同至高雄市○○區
    ○○路七六五號黃朝慶之住處訪友，適乙○○亦在該處，甲○○即出言向乙○○
    索討賭債新台幣（下同）一千元，引起乙○○不滿，雙方發生口角，經在場乙○
    ○之父劉吉及黃朝慶等人勸解後，氣氛始較緩和，柯國隆即先離去。嗣約二十分
    鐘後，甲○○與乙○○又再度吵架，甲○○乃以行動電話通知柯國隆返回現場助
    陣，柯國隆接獲通知後即駕車折返現場，下車時即自車上持鐵棍一支走近乙○○
    ，甲○○亦隨手撿起現場之木製旗竿（選舉用）一支，黃朝慶見狀即上前搶下柯
    國隆之鐵棍，甲○○則動手攻擊乙○○，在場之劉吉見狀，即上前欲保護乙○○
    ，甲○○竟基於傷害之犯意，持該木製旗竿先後打擊劉吉頭部兩下，致劉吉右側
    頭部皮下瘀血一處五乘九公分、左側頭部皮下瘀血一處三乘五公分後，始驅車離
    去。乙○○乃立即將劉吉送至行政院國軍退除役官兵輔導委員會高雄榮民總醫院
    （下稱高雄榮民總醫院）就診。甲○○對於持木製旗竿打擊劉吉頭部，在客觀上
    可能引起劉吉死亡之結果有預見之可能，能預見而不預見，致劉吉頭部受重擊而
    誘發急性心肌梗塞，陷入昏迷，延至同年月八日凌晨三時四十一分不治死亡。
二、案經乙○○告訴及高雄市政府警察局左營分局移請臺灣高雄地方法院檢察署檢察
    官偵查起訴。
      理  由
一、訊據上訴人即被告甲○○於警訊、原審偵審及本院審理中固不否認持木製旗竿打
    傷劉吉之事實，惟矢口否認有右揭故意傷害或傷害致死之犯行，辯稱：我當時係
    要打乙○○，因乙○○之父劉吉出面攔阻，不慎打到劉吉云云。
二、經查：
（一）本件案發時，被告以木製旗竿正面打到劉吉後腦後，又繼續擊打等情，業經告
      訴人乙○○指訴甚詳，且證人黃朝慶於本院證稱：「我到的時候他們二人（指
      被告及劉吉）正在扭打，可是打到哪裡我不知道，因為當時場面很亂，我有看
      到甲○○有拿一支白色的旗竿（選舉用的）」「（你有看到甲○○拿旗竿打劉
      吉？）有，打在哪邊我不知道」等語（本院更一卷第一０四頁訊問筆錄），而
      被害人劉吉右側頭部皮下瘀血一處五乘九公分、左側頭部皮下瘀血一處三乘五
      公分之事實，亦有台灣高雄地方法院檢察署八十七年第二七號法醫師複驗解剖
      報告一份在卷可憑（相字第九二五號卷內），並有傷害所用之工具木製旗竿一
      支扣案可資佐證。被害人劉吉頭部左右側既各有一處瘀血，足見被告持木製旗
      竿打擊劉吉頭部至少有兩下，被告若無傷害劉吉之故意，誤中頭部一下即可住
      手，豈有續為打擊之理。被告所辯不慎打到劉吉一下云云，顯係事後避重就輕
      之詞，不足採信。此外，復有檢察官督同法醫師相驗之勘驗筆錄、相驗屍體證
      明書及照片附卷可稽（相字第九二五號卷內）。
（二）法務部法醫研究所鑑定結果認為：被害人「1.：：：生前確實被毆打頭部成傷
      ，但未構成顱內出血致死；2.死者之直接死因為心肌缺氧之心肌梗塞」等語，
      固有該所（87）法醫所醫鑑字第０五九五號鑑定書附卷可證（偵一０七一八號
      卷第三十四頁至第四十二頁）；另該所九十二年三月十日法醫理字第０九二０
      ０００三五四號函雖稱：「１、劉吉的頭部外傷依照榮總診斷書及法醫研究所
      解剖鑑定認為只是腦震盪，一般在一、二天後就會恢復，所以並非造成其死亡
      結果的原因；２、劉吉有潛在的冠狀動脈硬化性心臟病，平常心臟就處在失全
      狀態中，隨時都有可能發作，突然的情緒改變、緊張、代謝增加、打架等也有
      相對容易增加心肌缺血的機會，本例的主要死因是心肌梗塞３、外傷不是造成
      心肌梗塞的原因，但外傷有可能使原來就有問題的心臟增加缺血性發作，二者
      並非必然結合之狀態」等語，有該函附卷可憑（本院更一卷第九十八頁、第九
      十九頁）。本件被害人之死因，固為心肌梗塞，惟法務部法醫研究所亦認為：
      「突然的情緒改變、緊張、代謝增加、打架等也有相對容易增加心肌缺血的機
      會」「外傷有可能使原來就有問題的心臟增加缺血性發作」等語。依卷附之高
      雄榮民總醫院被害人死因會簽意見表第二項載述：「心肌梗塞之發生確可由心
      理或身體之驟然刺激而誘發」（原審卷第八十九頁），又卷附之高雄榮民總醫
      院開立之死亡證明書所載，被害人劉吉死因係：「１、急性心肌梗塞併呼吸衰
      竭；２、頭部外傷疑似腦震盪」等語（偵一０七一八號卷第三頁），則被害人
      劉吉當時心理、身體確有受到驟然之刺激而誘發之事實，至為灼然。又查，被
      害人劉吉自八十六年五月一日至八十七年五月一日案發前，整整一年之間，僅
      於八十七年四月二十八日至惠群牙醫診所門診一次，有中央健康保險局高屏分
      局九十二年三月二十五日健保高醫字第０九二０００四八九一號函附卷可證（
      本院更一卷第一一七頁至第一一九頁），足見被害人案發前一年內身體健康狀
      況良好，而被害人劉吉於八十七年五月一日凌晨一時二十分許，遭被告持木製
      旗竿擊打頭部，隨即被送至高雄榮民總醫院就醫，回家後不久即不省人事，馬
      上又送高雄榮民總醫院急救，依卷附之被害人劉吉八十七年五月一日凌晨第二
      次急診病歷治療紀錄單觀之（原審卷第五十三頁），其時間係當日凌晨三時二
      十分，被害人劉吉已陷入昏迷，距其於當日凌晨一時二十分許遭被告持木製旗
      竿重擊頭部，前後時間僅約二小時，且當日凌晨四時廿一分，被害人劉吉在高
      雄榮民總醫院作Ｘ光攝影檢查結果，亦呈現腦浮腫現象，除據告訴人指述明確
      外，復有該院Ｘ光攝影檢查報告影本一份在卷可憑（原審卷第二十三頁），並
      於被打後第八天即八十七年五月八日上年三時四十一分不治死亡，有臺灣高雄
      地方法院檢察署檢察官相驗屍體證明書附卷可證（相字第九二五號卷內），足
      證被害人劉吉之死因與被告之重擊行為，顯有直接關聯。申言之，若無被告之
      重擊行為，被害人劉吉殊不可能發生（或加速發生）「急性」心肌梗塞以致死
      亡，故本件被告之重擊行為，自係誘發被害人劉吉「急性」心肌梗塞之直接原
      因，至為明確。依最高法院二十二年上字第七五六號判例意旨：「上訴人於某
      甲患病時，因其亂丟煙蒂，忿加綑縛後，下樓賭博多時，始行釋放，以致某甲
      深受寒冷，病勢陡劇，不及醫治身死，雖某甲之死亡由病重所致，然其所以促
      成病重之原因，實係由於上訴人綑縛之加功行為，不能謂無相當因果聯絡關係
      。」故縱或被害人之前具糖尿病及吸煙等病史有產生心肌梗塞之可能性，而被
      害人死亡乃由急性心肌梗塞所致，然其促成被害人急性心肌梗塞之原因，實係
      由於被告重擊之加功行為，依上開判例意旨，不能謂無相當因果關係。
（三）被害人劉吉就診之高雄榮民總醫院之會簽意見三雖載稱：「死者為五十二歲具
      有糖尿病及吸煙等病史仍具有心肌梗塞之多重危險因子，雖無本件重擊，仍有
      可能產生本件心肌梗塞」云云。惟查，劉吉五十二歲，縱有糖尿病及吸煙等病
      史，然依高雄榮民總醫院開立之死亡證明書所載，被害人劉吉死因係「急性」
      心肌梗塞，乃係心理、身體受到驟然之刺激而誘發，核與上開會簽見表第二項
      意見相符，且本件被害人於案發前一年內除至惠群牙醫診所門診一次外，未有
      任何就診之紀錄，其健康狀況應屬良好，竟於遭被告以木製旗竿擊打頭部後，
      僅約二小時內即就醫二次，並陷入昏迷，且於被打後第八天即不治死亡。本件
      被害人劉吉之死因與其前開病史顯然應無關聯；申言之，若無本件重擊行為，
      被害人劉吉殊不可能發生「急性」心肌梗塞，本件重擊行為自係介入而誘發被
      害人「急性」心肌梗塞之獨立原因，至為灼然。
（四）被害人劉吉受有事實欄所載之傷害而誘發「急性」心肌梗塞死亡之事實，有高
      雄榮民總醫院八十七年五月五日診斷證明書在卷可稽（偵一０七一八號卷第三
      頁）。被告持木製旗竿連續朝被害人頭部要害處擊打，可能發生頭部受傷致生
      死亡之結果，乃一般人客觀上所能預見之結果，惟被告與被害人劉吉並無爭執
      衝突，且其與被害人劉吉兒子乙○○之紛爭，係巧遇之偶發事件，僅為索討區
      區一千元之賭債，被告顯無殺害劉吉之犯意及動機，何況被告僅擊打二下即停
      止其犯行，所為應僅止於傷害犯意，應可認定。被告基於傷害之犯意，持木製
      旗竿擊打被害人之頭部，按當時情節，在客觀上應能預見被害人將有死亡之可
      能，能預見而未預見，以致被害人頭部受重擊誘發「急性」心肌梗塞死亡。則
      被告之傷害行為與被害人之死亡間，應有相當因果關係，至為明確。
（五）綜上所述，被告所辯上情，顯係卸責之詞，不足採信。本件事證明確，被告犯
      行應堪認定。
三、查被告傷害人之身體，因而致人於死，核其所為係犯刑法第二百七十七條第二項
    前段之傷害致死罪。公訴人認被告所為係犯刑法第二百七十七條第一項之傷害罪
    ，起訴法條尚有未洽，應予變更。
四、原審對被告論罪科刑，固非無見。惟查，被告係犯傷害致死罪，原審認被告犯普
    通傷害罪，尚有未洽。被告上訴意旨，或否認犯罪，或指摘原判決量刑過重不當
    ，固無足取；公訴人上訴意旨，認被告係犯殺人未遂罪，指摘原判決不當，亦無
    可採；然原判決既有上述可議，自應由本院將原判決撤銷改判。爰審酌被告因區
    區一千元之賭債，即持木製旗竿欲傷害死者劉吉之子乙○○，對出面攔阻之劉吉
    竟毫不留情，出手重創其頭部，造成劉吉頭部皮下瘀血一處五乘九公分、左側頭
    部皮下瘀血一處三乘五公分，因頭部受重擊誘發「急性」心肌梗塞死亡，惡性本
    已非輕，且犯後至今仍未與被害人家屬達成和解等一切情狀，量處如主文所示之
    刑。扣案木製旗竿一支，雖係被告犯罪之工具，然係被告在案發現場隨手撿起，
    並非被告所有之物，業經被告供明在卷，故不為沒收之宣告。
據上論斷，應依刑事訴訟法第三百六十九條第一項前段、第三百六十四條、第二百九
十九條第一項前段、第三百條、第二百七十七條第二項前段，判決如主文。
本案經檢察官張其主到庭執行職務。
中    華    民    國    九  十  二    年      四      月    十    七    日
                        臺灣高等法院高雄分院刑事第  五  庭
                                    審判長法官  吳水木
                                          法官  洪慶鐘
                                          法官  趙文淵
以上正本證明與原本無異。
如不服本判決應於收受本判決後10日內向本院提出上訴書狀，其
未敘述上訴理由者，並得於提起上訴後10日內向本院補提理由書
狀（均須按他造當事人之人數附繕本）「切勿逕送上級法院」。
中    華    民    國    九  十  二    年      四      月    十    七    日
                                        書記官  陳武悅
附錄：本判決論罪科刑法條：
刑法第二百七十七條第二項前段：
犯前項之罪，因而致人於死者，處無期徒刑或七年以上有期徒刑，致重傷者，處三年
以上、十年以下有期徒刑。


司法院資訊處製作；財團法人民間司法改革基金會備份。
